【裁判字號】    92,簡上,44
【裁判日期】    920715
【裁判案由】    給付票款
【裁判全文】
臺灣臺南地方法院民事判決  九十二年度簡上字第四四號
    上  訴  人  甲  ○  ○
    訴訟代理人  賴  鴻  鳴  律師
                黃  俊  達  律師
                莊  信  泰  律師
    被上訴人    乙  ○  ○
    訴訟代理人  黃  進  祥  律師
                江  順  雄  律師
                黃  建  雄  律師
右當事人間請求給付票款事件，上訴人對於中華民國九十二年一月七日本院臺南簡易
庭九十一年度南簡字第九七二號第一審判決提起上訴，本院判決如左：
    主      文
原判決廢棄。
被上訴人在第一審簡易之訴駁回。
第一、二審訴訟費用由被上訴人負擔。
    事      實
甲、上訴人方面：
一、聲明：(一)原判決廢棄。(二)右廢棄部分，被上訴人在第一審之訴駁回。(三)第一、第
    二審訴訟費用均由被上訴人負擔。
二、陳述：除與原判決記載相同者，茲引用之外，補稱：
  (一)原判決以訴外人東麟房屋仲介有限公司（下簡稱東麟公司）職員張文耀於審理時
    稱依據契約其對票據有處分權認為上訴人將系爭票據交付與東麟公司作為定金時
    即有將系爭票據之所有權移轉予受託人東麟公司之意。惟查：東麟公司為買賣雙
    方之仲介人，此有東麟公司於九十一年四月二十日存證信函內容略謂：「．．．
    本公司基於買賣雙方代理人之義務及顧及雙方的情誼．．．」可證，足見東麟公
    司為兩造買賣雙方之代理人，其有受上訴人之託交付系爭支票與被上訴人之義務
    ，其亦有代理被上訴人收受系爭票據之權利，惟據證人張文耀於原審之證述內容
    可知系爭六十萬元支票是上訴人交給東麟公司做為與被上訴人買賣斡旋用，又當
    被上訴人在承諾書上簽名後，東麟公司基於被上訴人所授與之代理權代被上訴人
    保管並提示系爭支票，故系爭六十萬元支票是買賣價金的一部份，東麟公司對支
    票無處分權，服務費與系爭支票無關。
  (二)兩造為系爭票據之直接前後手，因依兩造分別與訴外人東麟公司所簽訂之「不動
    產買賣要約/承諾書」（下簡稱系爭要約承諾書）第四條之約定，足見系爭支票
    係受託人買方之受託前往賣方處作斡旋及價格條件確認之用，上訴人交付仲介之
    東麟公司時，東麟公司對系爭支票不因此而取得處分權，又依依系爭要約承諾書
    第五條第一、二項、第六條第二項之約定，可知應以系爭支票由上訴人交付東麟
    公司，再由東麟公司交付被上訴人，顯係被上訴人基於系爭要約承諾書第六條第
    二項之約定行使沒收定金之權利，並由上訴人同意並委託東麟公司逕行提示兌現
    後交付賣方，故東麟公司係受上訴人之委託代為提示並交付被上訴人，此時東麟
    公司對系爭支票有何處分權﹖依學者謝哲勝所著財產法專題研究(二)中謂：「不動
    產仲介的法律關係與斡旋金的法律效力」一文第一一三頁「三、不動產仲介人與
    賣方之間，不動產仲介人以買方受任人及代理人的地位．．．如議價成功，仲介
    人係代理買方交付斡旋金給賣方做為定金．．」（附件一），亦足見仲介之東麟
    公司在本件收受系爭支票（斡旋金）係基於上訴人（即買方）受任人及代理人之
    身份，其示本票並在支票上背書亦是經買方同意受買方（即上訴人）之委託提示
    付款，買賣雙方即兩造為系爭支票之前後手，至為顯然。
  (三)依系爭支票背面之記載觀之「東麟公司」之橡皮章蓋於系爭支票背面付款人所印
    「請領款人於本虛線欄內背書，虛線外請勿書寫文字」內「姓名」處正下方，依
    最高法院四十八年台上字第一七八四號判例意旨，東麟公司係對準領款人項下蓋
    章，而不在其他背面處所蓋章，該蓋章自與背書之性質有間，而非背書。且據證
    人張文耀證述：「（問：支票為何流到被上訴人手中）基於契約，我要將支票先
    用我的戶頭，依正常程序提示，如有兌現，則交付現金給被上訴人，但若沒有兌
    現，我則交付支票給被上訴人．．．」。顯然東麟公司依約提示系爭支票在該支
    票背面領款人欄正下方蓋章時並非基於背書讓與之意思，而僅係基於委任取款之
    意思。
  (四)被上訴人及訴外人東麟公司隱瞞重要交易資訊致上訴人陷於錯誤而為意思表示，
    上訴人亦得行使撤銷該錯誤之意思表示：
  1.因上訴人買賣標的為「房屋現狀」，此有證人張文耀之證述，雖證人張文耀嗣後
    改稱：「（問：買賣的範圍為何）以土地及建物登記謄本記載之範圍為準」，其
    復稱「建物有增建的部份，增建騎樓部份，有部份增建物是在市政府的水溝地上
    （問土地及建物登記謄本是否與房地現狀不相符合）」。然查：該證人為專業不
    動產仲介公司之代理人，其當知悉「房屋現狀」買賣與以「土地及建物登記謄本
    記載」之買賣不同，是以，其於第一次出庭作證依其專業知識稱系爭房屋是「現
    狀買賣」較符合其對事實及專業知識之認知，而其第二次作證時改稱依「土地及
    建物登記謄本記載」之買賣，其事後之改稱因與被上訴人之利害關係一致（按依
    系爭要約承諾書第六條第二項末段約定其得就被上訴人沒收之訂金中收取一半作
    為報酬）而有偏頗之虞，應不足採。
  2.系爭房屋十餘坪坐落於「溝地」上：此有台南市政府九十一年十一月二十七日發
    函鈞院所附之「民族路北側箱涵改善工程調查圖」及系爭房屋拆除前之照片二紙
    可證，而上訴人對於台南市政府欲於系爭房地十餘坪位於「溝地」上乙情，並無
    從知悉，因「民族路北側箱涵改善工程」於九十一年十一月二日舉辦施工說明會
    並於九十一年三月二十五日個別通知住戶開工事宜，未以告知方式告知，此有前
    揭台南市政府函文一紙可證。依所附開會通知出席單及個別通知之函文內容可知
    上訴人甲○○並不在出席或通知之名單上，上訴人如何得知系爭房地十餘坪位於
    「溝地」上？再依所附開會通知出席單及個別通知之函文內容可知該涵箱工程之
    施工範圍為民族路北側，涵蓋之區域為廣慈里、觀音里及中山里，而上訴人為台
    南市三民里之里民，上訴人無從得知系爭房地十餘坪位於「溝地」上。且被上訴
    人及訴外人東麟公司隱瞞前揭事實並未告知上訴人，雖證人證人張文耀證稱「工
    務局整治的部份事先有發通知單，被上訴人應該有接到，很早前就通知，附近居
    民都知道，上訴人本身亦知道，我在斡旋時有特別告知上訴人此事」。然查：證
    人前揭證述顯與台南市政府前揭開會通知出席單及個別通知不符，蓋上訴人並未
    接到通知，其證述顯與前揭通知書所表徵之客觀事實不符，其證述顯不可採。果
    若被上訴人或張文耀若曾於「斡旋時」告知上訴人位於溝地上房屋十餘坪即將被
    拆除，依社會交易常情言買賣價金當會驟減應無提高之理，然本件買賣金額竟從
    六千萬元改為六千五百萬元再改為六千七百五十萬元？顯見於「斡旋時」被上訴
    人及東麟公司隱瞞上訴人並未特別告知上訴人位於溝地上房屋十餘坪即將被拆除
    之重要交易資訊致被上訴人陷於錯誤。而房地之面積及房屋門口面臨溝地與否等
    因素，於交易上係屬重要事項：房地十餘坪部份坐落於公有溝地上有隨時遭拆除
    之危險且房屋門口面臨溝地隨時有因政府長期施工導致無從順利出入及營業損失
    之危險，因房地之面積及房屋門口面臨溝地與否等因素，均足以影響房地之利用
    及價金之判斷，繼而影響購買者之意願。此等因素，無論在主觀上及客觀上均足
    以影響交易上之判斷，當事人對上開因素如有錯誤之情形，於交易上自屬重要，
    自得視為意思表示之內容有錯誤，上訴人得依民法第八十八條撤銷錯誤之意思表
    示。
  3.被上訴人準備程序終結後言詞辯論程序前二日提出昔日未曾提出之新證據即被上
    訴人與東麟公司間之委託銷售合約書及契約內容變更合約書（下簡稱系爭變更合
    約書），主張：被上訴人於民國（下同）八十九年七月十一日委託東麟公司出賣
    時之價金高達九千多萬元。惟查系爭變更合約書，其上並無上訴人之簽名蓋章，
    可知前揭書面均屬被上訴人與東麟公司間之內部約定，與上訴人無涉，上訴人自
    磋商之過程中無從得知其內部約定。且自系爭要約承諾書第二條購買總價亦從無
    此一金額之記載，益證於磋商之過程中未曾出現此一金額。況證人張文耀歷次之
    證述均未曾提及此一高額之金額，亦足見被上訴人與東麟公司間之委託銷售合約
    書及契約內容變更合約書，純屬其內部間之約定，上訴人自難得知。
  4.上訴人不知系爭房地有設定四千零八十萬元最高限額抵押：雖被上訴人於言詞辯
    論終結日主張：上訴人「自始」已知悉，上訴人更向被上訴人及張文耀表示以後
    要貸更高的貸款且高達七千萬元之買賣，於買賣前上訴人從未檢視謄本乃殊難想
    像之事。惟查正因此一契約金額高達近七千萬元且系爭房地是否設有最高限額抵
    押等因素，於交易上係屬重要事項，房地若設有抵押權，因抵押權之追及效力，
    將導致所購買之房地隨時遭抵押權人拍賣而喪失之危險，而東麟公司係屬一「專
    業」之房屋仲介公司，其對於系爭房地有貸款並設有最高限額抵押權，自應於系
    爭要約承諾書月記載明確，或將土地及建物登記謄本當成附件，以明契約之標的
    、如何貸款以塗消被上訴人之借款及所設之最高限額抵押權，並杜爭議，方符合
    其專業、透明、誠信之形象。然系爭要約承諾書內對於前揭事項，均付之闕如，
    足見被上訴人及東麟公司根本未提出土地及建物登記謄本供上訴人檢閱。
  5.上訴人不知被上訴人欲將系爭房地出租，更無同意出租可言：雖被上訴人舉證人
    張文耀於原審證稱上訴人有同意出租。然查本件買賣契約因未經公證及完成變動
    登記，依前述契約尚未生效力，且系爭房地復為被上訴人占有並支配中，被上訴
    人如何支配其房屋，上訴人無權過問，又如何得知，是證人張文耀前揭證稱，顯
    違社會上一般交易常情，況被上訴人於九十一年三月十四日簽訂系爭要約承諾書
    後即迅速於同年月十九日與ＮＥＴ簽訂十年期間之租賃契約，若上訴人知悉被上
    訴人欲出租之事，則一切租賃事宜自塵由上訴人親自與ＮＥＴ洽談與被上訴人毫
    無關係之租賃條件及高達十年租賃期間之理，故證人張文耀前與揭證稱，顯違社
    會上一般交易常情，顯無可採。
  (五)本件買賣標的為買賣當時房屋之現狀，然系爭房地十餘坪位於溝地上已遭拆除，
    被上訴人即被上訴人對公有溝地無所有權自無從在該溝地上回復簽立系爭要約承
    諾書時之房地現狀而依債務本旨提出給付，此一給付不能之情形因可歸責於被上
    訴人，故上訴人亦得依民法第二五六條規定解除契約。
  (六)退萬步言，若鈞院認為兩造非系爭支票之直接前後手，因上訴人已解除與訴外人
    東麟公司間之「斡旋金契約」，訴外人東麟公司對系爭支票已無報酬請求權，前
    手無對價取得票據，後手因期後交付，應繼受前手瑕疵，上訴人得以對抗東麟公
    司之事由對抗被上訴人，因訴外人東麟公司為房屋仲介公司，係為上訴人即上訴
    人媒介房屋之買賣，則上訴人與東麟公司間之法律關係核其性質應屬民法之居間
    法律關係，惟訴外人東麟公司未將前述之重要交易事項告知上訴人，除違反誠信
    原則外，已違反民法第五百六十七條之據實報告義務，致上訴人對於該房地之利
    用及價值之判斷產生錯誤判斷，繼而影響上訴人之購買意願，其未依債務本旨提
    出給付甚明，而該不完全給付因系爭房地十餘坪已遭拆除而不能補正，為此，上
    訴人於九十二年四月二十九日發函訴外人東麟公司解除斡旋金契約，訴外人對於
    系爭支票已無報酬請求權。另據證人張文耀足證東麟公司提示系爭支票不獲兌現
    後方將該支票交付賣方即被上訴人，為期後交付轉讓，被上訴人因期後交付而受
    讓系爭支票，應繼受前手瑕疵，查被上訴人因期後交付而受讓系爭支票，類推適
    用票據法第四十一條規定，僅有通常債權讓與之效力，因前手東麟公司無對價取
    得系爭支票，依最高法院七十年度台上字第一一五四號判決要旨，上訴人得以對
    於東麟公司之前揭事由對抗被上訴人，而拒絕給付系爭票款，應屬有據。
  (八)查本件由訴外人東麟公司所仲介房屋買賣，雖經被上訴人在系爭要約承諾書簽名
    ，然依民法第一百六十六條之一規定及其立法意旨，本件買賣契約因未經公證及
    完成變動登記，依民法第七十三條規定而不生效力。
三、證據：除援用第一審所提證據外，補提存證信函一份為證。
乙、被上訴人方面：
一、聲明：求為判決：(一)上訴駁回。(二)訴訟費用由上訴人負擔。
二、陳述：除與原判決記載相同者，茲引用之外，補稱：
  (一)東麟公司對於系爭支票有處分權：本件應審究者僅為上訴人與東麟公司所簽立契
    約之性質即可。而按不動產仲介契約之法律性質，究係民法上之居間契約或委任
    契約，抑或兼具居間與委任契約混合性質之無名契約或視契約性質而定，學說上
    容有爭論，並無定說，被上訴人認為不動產仲介契約之當事人就其約定之服務內
    容與報酬給付情形並不完全相同，故仍應視個別契約約定之內容以定，其法律性
    質無法一概而論，因此，本件應以上訴人與東麟公司契約內容為斷。而依據東麟
    公司與上訴人之系爭要約承諾契約第三、四、五、六條之約定，業已有所規範東
    麟與上訴人之權義關係，即上訴人有依約交付要約保證金予東麟公司之義務，而
    該要約保證金可以票據為之，若要約書於有效期間內，不為賣方所承諾接受時，
    則受託人東麟公司負責返還（契約書第四條後段），而於契約經承諾而有效成立
    時，或要約人於契約成立後反悔不買時，要約保證金則轉為訂金，而由受託人東
    麟公司交付該訂金之現款予被上訴人，而該要約金如係票據，上訴人同意由受託
    人逕行提示兌現後交付被上訴人，且其中之一半作為受託人即東麟公司之服務報
    酬，因之，上訴人如以票據作為支付要約保證金，則依如上契約內容，東麟公司
    均有受領及處分系爭支票之權。
  (二)按上訴人於支付斡旋金之同時已就契約必要之點有所約定，在法律上屬於要約行
    為，只要賣方承諾，其買賣關係即成立。因斡旋金之意義，為買方願買與方願賣
    之價金有一段差距，由買方給付仲介人一筆費用，由仲介人代買方向賣方議價之
    制度，而仲介人以此檢驗買方之誠意，並避免買方反悔，而由買方交付一定數額
    之金錢或其代替物。又買方請求仲介人代其議價，此為委任事務之處理，仲介人
    請求買方預付必要費用之後，因仲介人亦為買方交定金之代理人，故於斡旋成功
    時，即代買方交付定金予賣方，買賣雙方之買賣契約即成立，觀之民法第三百四
    十五條：「稱買賣者，謂當事人約定一方移轉財產權於他方，他方支付價金之契
    約。當事人就標的物及其價金互相同意時，買賣契約即為成立。」、第二百四十
    八條：「訂約當事人之一方，由他方受有定金時，推定其契約成立。」之規定益
    明。因之，買賣契約應於被上訴人承諾之時即為有效成立，本件買賣契約業已於
    九十一年三月十四日有效成立。蓋上訴人於九十一年三月十四日簽訂不動產買賣
    要約承諾書時，業已就土地、建物標示及面積、價金等契約必要之點與被上訴人
    達成買賣，此觀被上訴人於同日在該契約書上簽名確認可明。因被上訴人於三月
    十四日當日即表示同意出售，則該要約金業已轉為定金，買賣契約已有成立，此
    亦業經東麟房屋承辦人員張文耀當面告知上訴人買賣契約業已成立，並將該斡旋
    金轉為定金，且上訴人於鈞院九十二年四月十七日供稱：「（支票在承諾後是否
    轉為定金性質？）是的」，表示上訴人亦自承買賣契約業已有效成立。
  (四)至於依系爭要約承諾要的書第五條的約定，並非當事人約定其契約須用一定方式
    才成立，故並無民法第一六六條的適用。蓋本件依據契約書第五條第一項規定：
    「於要約有效期間內，賣方同意依買方欲購條件出售．．．要約金即轉為定金」
    ，而依據民法第二百四十八條規定：「訂約當事人之一方，由他方受有定金時，
    推定其契約成立」，故推定契約成立。況當事人就價金、標的業已達成一致，依
    據民法第一百五十三條、第三百四十五條規定，買賣契約即為成立。因此，另外
    簽署書面買賣契約，乃係補簽、憑證性質，非契約成立之要件。此觀最高法院二
    十八年滬上字第一一０號判例，可知本件另行簽書面買契約，乃僅屬保全契約證
    據之目的，非契約之成立要件。
  (五)東麟公司業已據實告知，並無違反與兩造契約之義務
  1.關於溝地一事：據證人張文耀之證述在斡旋時已告知上訴人該情形，且依據台南
    市工務局函稱：本工程曾於九十年十一月二日舉辦施工說明會，雖未以公告方式
    告知，然上訴人居住在斜對面，且早於九十年十一月二日舉辦施工說明會，上訴
    人斷無不知之理，況張文耀暨被上訴人均有口頭告知。至於上訴人謂：「證人張
    文耀稱斡旋時有告知，則依交易常情買賣價金會驟減才對，焉有從新台幣六千萬
    提高改為六千五百萬再改為六千七百五十萬元之理」云云，然查，被上訴人於八
    十九年七月十一日委託東麟公司出賣時之價金，乃高達九千五百萬元，故被上訴
    人當然不甘只賣六千萬，最後才達成以六千七百五十萬元成交，何有違常情？
  2.關於出租ＮＥＴ一事：據證人張文耀之證述：在被上訴人與ＮＥＴ公司簽訂正式
    租賃契約之前幾天，業經上訴人同意的，顯見上訴人知情且同意。
  3.關於買賣系爭房屋有抵押債務一事：此點亦為上訴人所自始知悉，上訴人更向被
    上訴人暨張文耀表示購買後要貸更高之貸款。實則，此事實只要調閱謄本即可明
    晰，高達近七千萬元之買賣，上訴人暨東麟公司於買賣之前從未檢視謄本，此乃
    殊難想像之事，被上訴人於委託出售系爭房地，自然有將此情告知東麟公司，而
    東麟公司亦有將此情告知上訴人，且於兩造談價金之時，被上訴人亦有提及。
  4.綜上，被上訴人之代理人並無違反任何告知義務，因之，被上訴人並無違反契約
    情事，被上訴人依據契約第六條第二項自得沒收已轉為定金之要約金。
  (六)本件契約無法履行，乃可歸責於上訴人：雖上訴人謂：在要簽訂本約之前，才發
    現系爭土地  、房屋有租賃契約，而且部分建物將遭拆除，還有龐大的抵押債務
    ，上訴人遂於九十一年三月十五日即為撤銷意思表示，而於九十一年四月四日以
    律師函通知云云。實則，上訴人最後不履約，乃因上訴人之子不願意出錢所致。
    其事後所提出之主張，均乃飾詞，蓋上訴人主張果若為真，則上訴人乃於九十一
    年三月十五日撤銷，而當時與ＮＥＴ尚未簽約，何來發現此情而撤銷？且上訴人
    若是因為有最高限額抵押之設定才要撤銷意思表示，何以於原審從未曾提出隻字
    片語乎？且於上訴人九十一年四月四日所委聯正律師事務所之函件，暨九十一年
    七月十二日之存證信函，均未置半詞乎？至於溝地一事，上訴人自始即知，此業
    經證人張文耀所證述，況該排水涵管設置乃是在四月三日施工，若非被上訴人告
    知，而台南市政府又未公告週知，則何以上訴人會於九十一年三月十五日即知悉
    此情而得撤銷乎？另觀台南市政府九一南工局字第０二二一二號函，乃是在九十
    一年三月二十五日發函預計於九十一年四月三日施工，則上訴人何能於九十一年
    三月十五日即已知悉而撤銷其所謂之錯誤意思表示！況上訴人於前聯正律師事務
    所九十一年四月四日之函件亦未提出任何一詞。顯然，如上說詞乃均上訴人之推
    卸之詞。顯見本件確實乃是因為上訴人事後反悔不買所致，此亦有東麟公司於九
    十一年三月二十二日寄發存證信函為憑，至於其所主張之撤銷、解除事由，被上
    訴人暨東麟公司實早已告知。
  (七)上訴人並無於九十一年三月十五日表示撤銷意思表示。蓋要約書第三條業已載明
    「買方自簽署本不動產買賣要約承諾書後三日內約定為有效期間（至三月十五日
    二十四時止），不得撤銷」，故並無上訴人所述於三月十五日撤回要約一事，況
    被上訴人於九十一年三月十四日當天即承諾，故買賣契約於此時即已有效成立，
    事實上，上訴人自從被上訴人承諾後，迄至九十一年三月二十一日上訴人仍未依
    約補簽契約，乃因其兒子不願意出資金，此段期間，東麟公司人員一直與上訴人
    及其兒子接洽，期間因ＮＥＴ公司急欲承租系爭房地，東麟公司催促上訴人儘速
    簽定契約，上訴人遂向東麟公司承辦員謂被上訴人可先與ＮＥＴ公司簽約，伊會
    繼續兒子溝通，被上訴人因此於三月十九日先與該公司簽租賃契約，然上訴人於
    九十一年三月二十一日仍無法簽約，東麟公司於是發存證信函，此亦有存證函暨
    證人張文耀證述為憑。期間，上訴人均無法表示撤回要約之意思表示，僅於同年
    二十一日表示無法買了，並欲取回系爭支票。因此，上訴人主要撤回要約係在被
    上訴人承諾前，被上訴人否認之。
  (八)退萬步言，上訴人對東麟公司撤銷所謂意思表示錯誤，業已罹於時效，其所為之
    撤錯誤之意思表示已逾民法第九十一條一年期間。至於系爭支票背後有東麟公司
    之蓋章是否為背書或委任取款背書性質，實無關本件糾紛。所應審究者仍為兩造
    間債務不履行係可歸責於誰之問題。
三、證據：除援用第一審所提證據外，補提契約內容變更合意書、委託銷售合約書、
    上訴人九十一年四月四日存證信函、九十一年七月十二日臺南郵局第一七九０號
    存證信函、臺南市政府九十一年十一月二十七日南市工水字第０九一三００五０
    二四０號函、臺南市政府工務局九一南工局水字第０二二一二號函、東麟公司臺
    南郵局第七一九號存證信函、東麟公司處理本件買賣之處理紀錄各一份為證，並
    聲請訊問證人張文耀。
    理      由
一、本件被上訴人起訴主張：其執有上訴人簽發、發票日期為九十一年三月二十日、
    票面金額六十萬元、支票號碼ＢＡ0000000號、付款人為保證責任台南市
    第五信用合作社營業部、並經訴外人東麟公司背書轉讓之支票乙紙（下簡稱系爭
    支票），經屆期提示，卻遭付款人以發票人印鑑不符為由拒絕付款，雖經被上訴
    人迭次催討，上訴人均置之不理，迄今為給付分文，為此爰依票據法律關係，訴
    請上訴人給付系爭支票所示票款，及自提示日（九十一年三月二十八日）起算之
    法定遲延利息等情。
二、上訴人則以：東麟公司對系爭支票並無處分，而依系爭要約承諾書之第五條第一
    、二項、第六條第二項之約定，可知東麟公司在本件收受系爭支票（斡旋金）係
    基於上訴人（即買方）受任人及代理人之身份，提示並在支票上背面付款人所印
    「請領款人於本虛線欄內背書，虛線外請勿書寫文字」內「姓名」處正下方蓋章
    ，應屬委任取款背書之意，且係經買方同意受買方（即上訴人）之委託提示付款
    ，買賣雙方即兩造為系爭支票之前後手，至為顯然。此外，上訴人買賣標的為「
    房屋現狀」，然系爭房屋十餘坪坐落於「溝地」上將遭到拆除，被上訴人及訴外
    人東麟公司卻予以隱瞞，又上訴人亦不知系爭房地有設定四千零八十萬元最高限
    額抵押，亦不知被上訴人於九十一年三月十九日即欲將系爭房地出租與訴外人Ｎ
    ＥＴ，並簽訂十年期間之租賃契約，顯見被上訴人及東麟公司隱瞞重要交易資訊
    致上訴人陷於錯誤，上訴人自得依民法第八十八條之規定行使撤銷權。另本件買
    賣標的為買賣當時房屋之現狀，然系爭房地十餘坪位於溝地上已遭拆除，被上訴
    人即被上訴人對公有溝地無所有權自無從在該溝地上回復簽立系爭要約承諾書時
    之房地現狀而依債務本旨提出給付，此一給付不能之情形因可歸責於被上訴人，
    故上訴人亦得依民法第二百五十六條規定解除契約。退萬步言，若鈞院認為兩造
    非系爭支票之直接前後手，因訴外人東麟公司未據實告知上訴人交易之重要事項
    ，上訴人已解除與訴外人東麟公司間之「斡旋金契約」，故訴外人東麟公司對系
    爭支票已無報酬請求權，因此前手東麟公司乃無對價取得票據，後手即被上訴人
    亦因期後交付而受讓取得系爭支票，類推適用票據法第四十一條規定，僅有通常
    債權讓與之效力，自應繼受前手瑕疵，上訴人得以對抗東麟公司之事由對抗被上
    訴人，是上訴人拒絕給付系爭票款，應屬有據。再者，本件由訴外人東麟公司所
    仲介房屋買賣，雖經被上訴人在系爭要約承諾書簽名，然依民法第一百六十六條
    之一規定及其立法意旨，本件買賣契約因未經公證及完成變動登記，依民法第七
    十三條規定乃不生效力等語，資為抗辯。
三、被上訴人起訴主張之右揭事實，業據其出支票、退票理由單各一紙為證（本院九
    十一年度促字第三０三八三號支付命令卷第五頁），上訴人對於系爭支票形式上
    之真正固不爭執，惟否認被上訴人之請求，並以前揭情詞置辯。從而，本院應審
    究者厥為：兩造是否為系爭支票之前後手？訴外人東麟公司於系爭支票背面背書
    之性質，是否為委任取款背書？兩造間之買賣契約是否已成立？抑或僅成立預約
    ？上訴人於九十一年三月十五日撤回要約，是否有理？上訴人以被上訴人隱瞞重
    要交易事項，而依民法第八十八條之規定，撤銷其意思表示，是否有理？上訴人
    行使撤銷權，是否罹於時效？上訴人以買賣標的具有瑕疵，被上訴人乃不完全給
    付而解除契約，是否有理？
四、兩造乃系爭支票之直接前後手關係
  (一)查系爭支票乃上訴人依兩造所簽訂之系爭要約承諾書之約定所簽發之要約保證金
    ，亦為兩造所不爭執，而依系爭要約承諾書第四條：「要約保證金之支付目的及
    其權利義務：買方為表示購買之誠意，同意於簽立不動產要約承諾書，同時，支
    付購買總價款之３﹪作為要約保證金（簡稱要約金）：本要約金係受託人受買方
    之託前往賣方處作斡旋及價格條件確認之憑據。本要約書於有效期間內，若不為
    賣方接受，則要約書自始無效，買方所交付之要約金於提示本約後，無息返還」
    之約定，系爭支票乃係上訴人交由訴外人東麟公司作為與賣方（即被上訴人）斡
    旋之憑據，合先敘明。
  (二)又按所謂背書乃由背書人在支票之背面或其黏單上為之，此觀諸票據法第一百四
    十四條、第三十條分別定有明文；又按票據之付款人付款時，依票據法第七十一
    條第一項規定，得要求執票人記載收訖字樣簽名為證，故系爭支票背面付款人所
    印「請收款人填寫姓名」第字樣，於法本非無據，被上訴人對準收款人項下簽名
    ，而不在其他背面處所簽名，亦與背書之性質有間，上訴人何得對之行使追索權
    （最高法院四十八年台上字第一七八四號判例要旨參照）。查系爭支票之背面固
    蓋有東麟公司之橡皮章，然核其書寫之方式，乃係於支票背面之「請領款人欄」
    為之，即東麟公司之橡皮章係依系爭支票背面所指示：「請領款人於本虛線欄內
    背書，虛線外請勿書寫文字」內「姓名」處正下方蓋章，而不在其他背面處蓋章
    ，顯見其應非背書之意思，自與背書之性質有間。且參以東麟公司所使用係標示
    公司名稱之橫式條章，與一般代表個人或公司印信之印章顯有不同，並將公司之
    金融機構帳號一併列載，乃符合票據背面所指示請款人應書寫帳號之規定，益見
    東麟公司乃係依支票票背所載請款人應行之程序為之，應非背書之意已甚明，揆
    諸前揭判例要旨，自不生票據法第三十條背書之效力。
  (三)又依系爭要約承諾書第五條第二項約定：「買方同意受託人可為買賣雙方之代理
    人」，第六條第二項亦約定：「買方（即上訴人）於賣方（即被上訴人）出售後
    有反悔不買或不履行簽約時，賣方得沒收已轉為定金之要約金（要約金如係票據
    ，買方同意由受託人（即訴外人東麟公司）逕行提示兌現後交付賣方），其中之
    一半作為受託人之服務報酬」，足見訴外人東麟公司將系爭支票提示，乃係依約
    定代被上訴人行使沒收要約保證金之權利，並受上訴人之同意而為付款之提示，
    申言之，兩造於簽訂系爭要約承諾書時，已充分知悉買方即上訴人無法依約簽約
    時，賣方及被上訴人得沒收系爭支票並轉為定金之要約金，並由上訴人同意訴外
    人東麟公司依約將系爭支票提示兌現後交付款項或將未兌現之支票交付予被上訴
    人，因此，訴外人東麟公司基於提示兌現所為之蓋章，顯非基於背書轉讓之意思
    而背書，而係基於委任取款之意思而為之背書。再質之證人即東麟公司承辦兩造
    間買賣之職員張文耀於原審審理時到院證稱：「（問：你以何原因交付原告（即
    被上訴人）？）後來基於與被告契約（第六條），我有義務交付給原告」、「我
    們先將支票提示，提示沒有兌現，因為印鑑不符」、「（問：支票為何留到原告
    手中？）基於契約，我要將支票先用我的戶頭，依正常程序提示，如有兌現，則
    交付現金給原告，但若沒有兌現，我則交付支票給原告，依據契約我們對票據有
    處分權（第六條）」等語明確（原審卷第七一至七二頁），益證訴外人東麟公司
    係依系爭要約承諾書第六條之約定而為委任取款背書，至為明顯。
  (四)綜上所述，訴外人東麟公司既係基於委任取款之意思而為背書，即與前揭票據法
    第三十條第一項規定之背書性質有間，揆諸前揭判例要旨，被上訴人既非基於訴
    外人東麟公司背書轉讓而取得系爭支票，則兩造應屬系爭支票之直接前後手關係
    ，應堪認定。
五、兩造間所成立者，應為買賣預約：
  (一)按契約有預約與本約之分，兩者異其性質及效力，預約權利人僅得請求對方履行
    訂立本約之義務，不得逕依預定之本約內容請求履行，又買賣預約，非不得就標
    的物及價金之範圍先為擬定，作為將來訂立本約之張本，但不能因此即認買賣本
    約業已成立；又不動產之買賣，除標的物及其價金，當事人須互相同意外，尚涉
    及付款方法、稅負、點交、費用及違約等重要事項。買賣預約，固非不得就標的
    物及其價金，或其他事項之範圍先為擬定，作為將來訂立本約之張本，惟預約與
    本約究非同一，其內容未必盡同，通常均由當事人就預約所擬定之範圍進行商議
    ，於獲得具體之結論後，再據以訂立本約（最高法院六十一年台上字第九六四號
    判例、七十九年度台上字第一三五七號判決要旨參照）。
  (二)查系爭要約承諾書乃係由上訴人就其與預定買受之價格及標的與訴外人東麟公司
    簽訂後，並簽發系爭支票為要約金，委託東麟公司持往被上訴人處斡旋議價，倘
    斡旋不成，則要約金乃無息返還，此觀諸系爭要約承諾書第四條：「買方為表示
    購買之誠意，同意於簽立不動產買賣要約承諾書，同時，支付購買總價款之３﹪
    作為要約保證金（下簡稱要約金），本要約金係受託人受買方之託前往賣方處作
    斡旋及價格條件確認之憑據。本要約書於有效期間內，若不為賣方所接受，則要
    約書自始無效，買方所交付之要約金於提示本約後，無息返還」之約定至明，究
    其性質應屬所謂「斡旋金契約」。況上訴人並未就不動產交易過程中常見之重要
    交易事項再為明確意思表示，易言之，東麟公司僅得憑此預定買賣之要約內容與
    賣方即被上訴人進行斡旋，倘被上訴人同意上訴人之價格條件，買賣雙方再就重
    要交易事項等細節再為商議，此觀之系爭要約承諾書第五條：「於要約有效期間
    內，賣方同意依買方預購條件出售，或買方購買總價已達賣方委託價且付款方式
    一致時，要約金即轉為定金，買賣雙方應於七日內至受託人指定處所簽訂不動產
    契約書」及第十條：「買方同意由受託人指定之代書辦理一切過戶手續，但買賣
    雙方另有約定，則從其約定．．．」之約定亦可明，揆諸前揭判例要旨及系爭要
    約承諾書之約定，若被上訴人同意系爭要約承諾書所載之不動產標的及價格，兩
    造僅成立買賣之預約，而非買賣契約之本約，應堪認定。
六、上訴人於九十一年三月十五日所為之撤回要約行為無效：
  (一)承前所述，兩造既為系爭支票之直接前後手，則依票據法第十三條：「票據債務
    人不得以自己與發票人或執票人之前手間所存抗辯之事由對抗執票人。但執票人
    取得票據出於惡意者，不在此限」規定之反面解釋，上訴人自得以兩造間所存之
    抗辯事由對抗執票人，易言之，系爭支票係基於兩造所成立之買賣預約而交付之
    定金，上訴人自得以系爭支票所緣由之原因關係，即買賣預約之債權關係對抗被
    上訴人，合先敘明。
  (二)本件上訴人抗辯：其於九十一年三月十四日簽立系爭要約承諾書之翌日，發現買
    賣標的（即被上訴人所有門牌號碼為臺南市○○路○段八四及八六號房地）將因
    拓寬道路而拆除，且被上訴人將出租前揭房地予第三人，即於同年三月十五日撤
    回要約之意思表示云云，惟按非對話而為意思表示者，其意思表示，以通知達到
    相對人時，發生效力。但撤回之通知，同時或先時到達者，不在此限，民法第九
    十五條第一項定有明文。經查：
  1.上訴人係於九十一年三月十四日與訴外人東麟公司簽立系爭要約承諾書後，再由
    東麟公司持往被上訴人處斡旋，此觀諸系爭要約承諾書之簽署日期至明，且為兩
    造所不爭執，因此，兩造就前揭房地之買賣乃係非對話而為之意思表示，倘上訴
    人欲撤回要約，依前揭法條規定，必須同時或先到達相對人處，然核系爭要約承
    諾書賣方簽名欄所載，被上訴人亦係於九十一年三月十四日為承諾之意思表示，
    此觀諸系爭要約承諾書可明（原審卷第二七頁），雖上訴人一再抗辯被上訴人乃
    於九十一年三月十五日方為承諾之意思表示，惟其並未提出積極證據供本院參酌
    ，尚難遽採。
  2.縱被上訴人確係於九十一年三月十五日方為承諾之意思表示乙節屬實，惟依前揭
    法條規定，非對話之意思表示需到達相對人處，而上訴人對於其所為撤回要約之
    意思表示有無到達相對人處，並未舉證以實其說，亦難憑採，況據上訴人所提出
    之聯正律師事務所函（原審卷第二八頁），上訴人乃於九十一年四月四日方發函
    為撤回要約之意思表示，雖依律師函之內容，有記載「其於九十一年三月十五日
    業向訴外人東麟公司表明不願買受」等語，然此乃上訴人片面制作之文書，尚難
    遽採為有利於上訴人之認定。
  3.況依系爭要約承諾書第三條關於要約有效期間之約定為：「買方自簽署不動產買
    賣要約/承諾書後三日內約定為有效期間（至三月十五日二十四十止），不得撤
    銷」，換言之，上訴人為要約之意思表示後，至九十一年三月十五日二十四時止
    均不得為撤回要約之意思表示，上訴人既已同意並於系爭要約承諾書上簽名，自
    應受前揭約定之拘束，因此，縱上訴人所為撤回要約之意思表示有到達相對人處
    ，亦不生撤回要約之效力，應堪肯認。
七、上訴人以被上訴人隱瞞重要交易事項，依民法第八十八條所為之撤銷意思表示，
    應為有效。
  (一)上訴人於九十一年三月十四日與訴外人東麟公司簽立系爭要約承諾書，再由東麟
    公司持往被上訴人處斡旋，經被上訴人於要約有效期間內即九十一年三月十四日
    為承諾之意思表示，則本件買賣預約應已有效成立。
  (二)上訴人又辯稱：被上訴人隱瞞重要交易事項，依民法第八十八條之規定撤銷要約
    之意思表示等語，是否有理，本院分述如下：
  1.上訴人抗辯：其所買賣之標的乃指系爭房地之現狀，而因系爭房地乃坐落於溝地
    上，並於買賣預約成立後即九十一年四月初遭拆除等情。按意思表示之內容有錯
    誤，或表意人若知其事情即不為意思表示者，表意人得將其意思表示撤銷之。但
    以其錯誤或不知事情，非由表意人自己之過失者為限。當事人之資格或物之性質
    ，若交易上認為重要者，其錯誤，視為意思表示內容之錯誤，民法第八十八條定
    有明文。經查：
  (1)系爭房地之門牌號碼為臺南市○○路○段八四及八六號，經原審依職權函詢臺南
    市政府於九十一年十一月二十七日，以南市工水字第０九一三００五０二四０號
    函覆資料、工程調查圖及現場照片所載系爭房地部分建物確實坐落於臺南市政府
    於九十一年四月初對進行之「民族路箱涵工程」之溝地上，且於施工時業已拆除
    施工範圍內之違章建築（原審卷第一一一、一一七至一一八頁），足見於上訴人
    於九十一年三月十四日簽立系爭要約承諾書時，其買受系爭房地之要約內容時，
    係指系爭房地之現狀，即包含九十一年四月初遭拆除之違建部分。
  (2)又質之證人即仲介本件買賣之東麟公司承辦人員張文耀於原審審理時到庭證述：
    「（問：被告向原告購買的系爭房屋是否現狀買賣？）是」、「（提示拆除後之
    照片）．．．照片所示與九十一年三月間的現狀不同」、「（問：土地及建物登
    記謄本是否與房地現狀不相符合？）建物有增建的部分，增建騎樓部分，有部分
    增建物是在市政府的水溝地上」等語（原審卷第七一至七二、一００頁），雖證
    人嗣後於原審審理時變更證述為：「（問：買賣的範圍為何？）以土地及建物登
    記謄本記載之範圍為準」等語（原審卷第九六頁），然證人於本件買賣斡旋過程
    中，因上訴人未履行訂立買賣契約，依系爭要約承諾書第六條第二項之約定其得
    受領要約保證金之一半作為服務報酬，因此，其所為之證述內容將影響其是否得
    受領服務報酬，故證人於嗣後翻異先前所為之證述，尚難遽採為有利於被上訴人
    之認定。又查，雖系爭要約承諾書上已載明土地標示面積為「170.69 + 179.08+
    22.9」平方公尺、房屋標示面積為「77.41+9.5+269.1+5.94平方公尺」、權利範
    圍均為全部，然衡之常情，土地及房屋之標示面積應與實際使用之面積相符，若
    非經測量一般人難以知道何部係屬增建部分，是以，本件買賣標的應係指「現狀
    買賣」方合乎常情。
  (3)雖被上訴人主張上訴人於買賣時已知系爭房地部分坐落於溝地上，且將拆除等情
    ，核與證人張文耀證稱：「工務局整治的部分事先有發通知單，原告應該也有接
    到，很早前就通知，附近居民都知道，被告（即上訴人）本身也知道，我在斡旋
    時有特別告知被告此事」等語（原審卷第九八頁）相符。然證人之證述內容與其
    得否受領本件服務報酬具相當之利害關係，則其證述尚不可盡信，況被上訴人及
    證人均無法就其等確有告知上訴人乙節，提出積極證據以資證明，亦難信採。另
    查，上訴人雖亦居住於臺南市○區○○里○○路○段一七一號，有上訴人提出之
    戶籍謄本在卷可稽（本院卷第六五頁），與系爭房地之坐落位置相距不遠，惟前
    揭「民族路箱涵工程」之施工範圍僅包含臺南市○○路○段八十之二號至一一０
    號之路段，並不包含上訴人所居住之路段，此觀諸前揭臺南市政府檢附之工程調
    查圖可明（原審卷第一一七頁），則上訴人得否知悉有前揭「民族路箱涵工程」
    之進行及系爭房地會因該工程而遭拆除等情，不無疑義，而據前揭臺南市政府函
    覆資料所示（原審卷第一一三至一一六頁），雖曾於九十年十一月二日就前開「
    民族路箱涵工程」召開施工說明會，並於九十一年三月二十五日個別通知住戶開
    通事宜，然開會通知單所通知之對象及出席說明會之居民，並不包含上訴人，且
    亦未以公告方式周知，是以，上訴人應無從知悉前開工程之進行。
  (4)再參以證人張文耀證稱：「（問：本件房屋仲介實際情形為何？）我們受任於原
    告（即被上訴人）委託我們幫他找買主，我們貼廣告在門口，被告（即上訴人）
    看廣告後，打電話跟我們說要看該系爭房屋。之前已找過雙方談過，只剩價金沒
    達成協議，直到三月十四日才當面談妥。談的過程事由被告先寫要約書，當時寫
    的金額是六千五百萬元，被告寫後認為太高有改為六千萬，並且交付系爭六十萬
    元支票給我，交給我之後，我去找原告談，後來在與原告到被告住處談價格，雙
    方當時有談及以六千七百五十萬元成交，但原告說要考慮，所以沒有當場在被告
    住處簽承諾書，後來我跟原告回到原告住處後，再跟他說明後，原告同意價格，
    後來就在承諾書上簽名」等語（原審卷第九七至九八頁），然衡之一般社會常情
    ，倘上訴人知悉前開工程之進行，則其應明瞭其所買受之系爭房地，其中部分建
    物將被拆除，其日後可得使用之面積範圍亦因此而縮小，價值亦有減損，則其評
    估系爭房地之買受價格時，應會受到前開因素而有所影響，況觀之上訴人提出之
    現場照片所示（原審卷第三一頁），遭拆除之部分不僅僅是招牌部分，尚包含大
    門之部分，嚴重影響該建物之使用，惟上訴人其後所提出之買受價格卻較先前簽
    立要約承諾書所訂之價格六千五百萬元，更為提高，實與常情有違，綜上證據調
    查之結果，應認上訴人並不知悉前開工程之進行以及是否會導致系爭房屋遭拆除
    等情，堪信與事實相符。
  (5)至被上訴人主張其原委託東麟公司仲介之出賣價格為九千五百萬元，故兩造所成
    立之買賣價格也已低於當初委託之價格云云，並提出契約內容變更合意書、委託
    銷售契約書各一份為證（本院卷第九九至一百頁），惟觀之前揭委託銷售契約書
    ，其中第二條關於委託價額確為九千五百萬元，惟第三條委託期間則為八十九年
    七月十一日至八十九年十月十一日止，距本件買賣預約成立之時間即九十一年三
    月十五日，已相差約二年，二年間之不動產交易價格之變動牽涉到市場景氣、建
    物之耐用年限、土地、建物價值之浮動、當事人之主觀判斷、增建部分有無被拆
    除等諸多主客觀因素，尚難憑此遽認系爭房地即具有高達九千五百萬元之價值，
    況前揭銷售委託書乃被上訴人與東麟公司間之約定，又無上訴人之簽名，上訴人
    並無從知悉，且已過委託銷售期間，自難憑此採為不利於上訴人之認定。
  (6)衡諸本件買買過程中，被上訴人均隱瞞上訴人所買受之系爭房地即將遭臺南市政
    府拆除部分建物之情，且上訴人於買賣過程中，亦無從知悉，而買受標的之範圍
    及日後得使用之範圍，均屬不動產買賣交易之重要事項，而上訴人誤以為其於九
    十一年三月十五日所買受之標的乃係系爭房地之現狀，並非九十一年四月初遭臺
    南市政府拆除後之範圍，客觀而言，上訴人所為買受意思表示之內容應屬民法第
    八十八條第二項規定之物之性質，交易上認為重要者，且顯有錯誤，易言之，一
    般人處於其地位，應不會該意思表示，則上訴人抗辯其得依民法第八十八條之規
    定，於法自屬有據。
  2.上訴人另抗辯：兩造係於九十一年三月十五日達成買賣預約之合意，依約本應於
    九十一年三月二十一日簽訂不動產買賣契約，惟被上訴人卻於九十一年三月十九
    日將系爭建物出租予第三人ＮＥＴ，租賃期間長達十年，且未經上訴人同意等情
    ，經查：
  (1)上訴人乃於九十一年三月十四日簽立系爭要約承諾書，被上訴人則於同年月十五
    日簽訂，雖上訴人辯稱其於九十一年三月十五日業已撤回買賣之要約，惟依系爭
    要約承諾書之第三條之約定，上訴人所為之要約並不得撤回，因此，兩造間之買
    賣預約已然成立，已見前述，而依系爭要約承諾書第五條第一項：「於要約有效
    期間內，賣方同意依買方欲購條件出售，或買方購買總價已達賣方委託價且付款
    方式一致時，要約金即轉為定金，雙方應於七日內至受託人指定處所簽訂不動產
    買賣契約書」之約定，然兩造間之買賣預約既已成立，自應受其拘束。然而，被
    上訴人卻於本件買賣預約成立後即九十一年三月十九日將系爭房屋出租予第三人
    ＮＥＴ，租賃期間長達十年，此業據被上訴人於原審審理時提出租賃契約書、公
    證書各一份自認無訛（原審卷第一００頁），按出租人於租賃物交付後，承租人
    占有中，縱將其所有權讓與第三人，其租賃契約，對於受讓人仍繼續存在，民法
    第四百二十五條第一項，是以，縱日後被上訴人將系爭房地所有權移轉登記予上
    訴人，依前揭法條規定，上訴人仍受被上訴人與第三人ＮＥＴ間之租賃契約拘束
    ，而無法使用系爭房地，且因上訴人並非前揭租賃契約之出租人，無法享有出租
    系爭房屋之租金利益，對於上訴人之於系爭房地之使用影響甚大。
  (2)又衡之一般建物之出租，出租人與承租人就租金金額、租金調整之方式、租賃期
    間、租賃物之管理及修繕、水電、管理費用之分擔、租賃稅捐之負擔、辦理公證
    事宜等事項，均會多次洽商，何況前揭租賃期間長達十年，雙方應會更加謹慎，
    疏無可能一蹴即成，換言之，於上訴人簽立系爭要約承諾書時，被上訴人應已與
    第三人ＮＥＴ就關於租賃事宜，進行討論，否則不可能於九十一年三月十九日即
    可簽訂租賃契約並完成公證手續。另查，雖被上訴人主張於上訴人事前已知悉乙
    節，並與證人張文耀證稱：「（問：當時原告（即被上訴人）與ＮＥＴ公司簽訂
    租賃契約時，被告（即上訴人）有無同意？）被告有同意，在原告與ＮＥＴ簽訂
    正式租賃契約之前幾天同意的。簽訂租賃契約當時我並未在場，但事後原告有口
    頭告知我已簽訂租賃契約，我也有跟被告說明，問被告同不同意，那時已達成買
    賣協議。」等語大致相符（原審卷第九九頁），然因證人之證述內容與其可否受
    領服務報酬有相當利害關係，已如前述，尚無法盡信外，衡之常情，倘上訴人確
    早已知悉被上訴人會將系爭建物出租予第三人，因其既欲以六千七百五十萬元之
    高價買受系爭房地並達成買賣預約之合意，為免買受權利受損，當會由上訴人自
    任租賃契約之出租人或於租賃契約上註明日後完成系爭房地之移轉登記時，由上
    訴人承受租賃契約之出租人之地位並受領租金利益，方合乎常理，殊無可能任由
    被上訴人將系爭建物出租且受領租金利益。況依證人張文耀之證述：「．．．後
    來因被告（即上訴人）一直不依約前來簽訂正式買賣預約，我們寄存證信函給被
    告，被告跟我說不買了，大約是在簽訂買賣要書後十日左右」等語，並參以被上
    訴人提出由東麟公司於九十一年三月二十二日所寄發之臺南郵局第七一九號存證
    信函亦載明：「時至九十一年三月二十一日已至要約書第五條最後簽約期限，未
    料台端（即上訴人）因故無法履行簽訂買賣契約事宜，請台端於函到三日內至本
    公司與賣方簽訂買賣契約，逾期則依要約書第六條違約處理」等語（原審卷第四
    三至四四頁），足證上訴人遲至預定簽訂契約日，方表明不願簽立買賣契約，易
    言之，於被上訴人與第三人ＮＥＴ簽訂租賃契約時，上訴人尚未表明其不買受之
    意思表示，則上訴人更無可能任由被上訴人將系爭建物出租予第三人，讓其買受
    之權利受損，因此，證人張文耀前揭關於上訴人業已知悉系爭建物出租事宜之證
    述，顯與常情有違，委無足採，是以，上訴人抗辯其為預定買受之意思表示時，
    並不知系爭建物將出租與第三人乙節，較可採信。
  (3)按買受之標的有無租賃關係存在其上，將影響賣受標的之價值多寡及買受人日後
    之使用，該物之性質乃屬交易上之重要之事項，查上訴人於買受系爭房地時就此
    交易上重要事項均無從知悉，即為預定買受之意思表示，衡諸客觀事實，倘一般
    人知悉其花費六千七百五十萬元之高價所買受之建物，將出租第三人，租賃期間
    長達十年，且無法受領租金利益，應不會為該買受之意思表示，因此，上訴人抗
    辯因被上訴人隱瞞交易上之重要事項致其所為預定買受之意思表示顯有錯誤，爰
    依民法第八十八條之規定為撤銷之意思表示，於法應屬有據。
  3.至被上訴人主張：上訴人所為撤銷之意思表示，業已罹於時效云云，按意思表示
    錯誤之撤銷權，自意思表示後，經過一年而消滅，民法第九十條定有明文，又按
    因被脅迫而為之意思表示，依民法第九十二條及第九十三條之規定，表意人非不
    得於一年內撤銷之。而此項撤銷權，祇須當事人以意思表示為之，並不須任何方
    式，上訴人既於第二審上訴理由狀中表示撤銷之意思，倘被上訴人果有脅迫上訴
    人立借據情事，即不能謂上訴人尚未行使撤銷權（最高法院五十八年台上字第一
    九三八號判例要旨參照）。經查，上訴人係於九十一年三月十四日為預定買受之
    意思表示，此觀諸系爭要約承諾書至明，而上訴人先於九十一年四月四日委託聯
    正律師事務所以九十一年度聯正字第一二號函知東麟公司表明「然該公司（即東
    麟公司）竟於要約書失效後之同年月十八日將該契約書之中之房屋仲介出租與Ｎ
    ＥＴ公司，租期為十年，顯然已經無法達成締約之目的」等語，後於被上訴人提
    起本件訴訟時，上訴人於九十一年七月二十三日之答辯狀中再次抗辯其所買受之
    系爭房地十餘坪係坐落於溝地上，且於九十一年四月初經臺南市政府拆除，此外
    ，被上訴人亦於九十一年三月十八日將系爭房地出租予ＮＥＴ，租期為十年等情
    ，並依民法第八十八條之規定為撤銷之意思表示，此觀諸前揭答辯狀甚明（原審
    卷第二十至二一頁），揆諸前揭法條規定及判例要旨，上訴人既以律師函及於原
    審審理時，以答辯狀表示撤銷之意思表示，且其為撤銷意思表示之時間距其為買
    賣預約之意思表示後，尚未超過一年之除斥期間，因此，被上訴人此部分主張，
    顯不足採。被上訴人另主張：上訴人於簽約後並未立即以上述事由為撤銷之意思
    表示，故其行使撤銷權並不足採云云，然查，上訴人抗辯之撤銷權事由，均係於
    兩造買賣過程中已然存在之事實，縱上訴人係於事後方依此行使撤銷權，亦不影
    響其撤銷權之成立至明，從而，被上訴人此部分主張，亦不足採。
  4.綜上各節以觀，上訴人抗辯其所購買之標的乃系爭房地之現狀，而被上訴人卻將
    系爭建物部分坐落於溝地上，於九十一年四月初即將遭臺南市政府拆除，且被上
    訴人於本件買賣契約成立後，即將系爭建物於九十一年三月十九日出租予第三人
    ＮＥＴ，租賃期間長達十年等事項予以隱瞞，致上訴人於九十一年三月十四日所
    為之意思表示顯有錯誤，是以，爰依民法第八十八條之規定，撤銷其意思表示，
    於法自屬有據。
八、上訴人再抗辯：其所買受之系爭房地，其中部分系爭建物，業已遭臺南市政府拆
    除，被上訴人無法依債之本旨而提出給付，且該瑕疵乃無法補正者，又因上述事
    由乃因被上訴人隱瞞而可歸責，故上訴人自得依不完全給付之規定，解除兩造間
    之買賣契約等語。按因可歸責於債務人之事由，致為不完全給付者，債權人得依
    關於給付遲延或給付不能之規定行使其權利；又債權人於有第二百二十六條給付
    不能之情形時，得解除其契約，民法第二百二十七條、第二百二十六條、第二百
    五十六條分別定有明文。經查：上訴人於九十一年三月十四日所買受之標的乃系
    爭房地之現狀，而被上訴人卻隱瞞部分建物因坐落於溝地上，臺南市政府將於九
    十一年四月初進行「民族路箱涵工程」時，將坐落於溝地上之違建予以拆除之事
    實，已見前述，是以，被上訴人乃可歸責，應堪認定，是上訴人依民法第二百五
    十六條之規定，解除兩造間之買賣預約於法亦屬有據。然兩造之買賣預約，既經
    本院認定上訴人依民法第八十八條之規定撤銷其錯誤之意思表示，為有理由，至
    上訴人是否再爰引民法第二百五十六條之規定解除兩造間之買賣預約自非所問，
    併此敘明。
九、綜上所述，上訴人抗辯被上訴人執有上訴人所簽發之系爭支票，乃係基於上訴人
    簽訂系爭要約承諾書而簽發交付予第三人東麟公司，再由東麟公司委任取款再交
    由被上訴人執有，因此，兩造係系爭支票之直接前後手，應堪認定。然因上訴人
    向被上訴人所預定買受標的乃系爭房地之現狀，惟因被上訴人隱瞞係系爭房屋部
    分坐落於溝地上，九十一年四月初即遭臺南市政府拆除；另兩造於九十一年三月
    十五日成立買賣預約後，原預定於同年月二十一日簽定書面買賣契約，詎被上訴
    人於九十一年三月十九日又將系爭房屋出租予第三人ＮＥＴ，租賃期間長達十年
    ，亦未告知上訴人，上述事由均屬交易之重要事項，為此，爰依民法第八十八條
    之規定撤銷其錯誤之意思表示。是以，兩造間之買賣預約已因上訴人撤銷錯誤之
    意思表示而不存在，系爭支票債權亦因上開原因關係消滅而不存在，則上訴人自
    得依票據法第十三條之反面解釋以兩造間之抗辯事由對抗被上訴人，拒絕給付票
    據金額，自屬於法有據。從而，被上訴人本於票據關係，請求上訴人給付票款六
    十萬元，及自九十一年三月二十八日起至清償日止，按年利率百分之六計算之利
    息，為無理由，不應准許。原審判命上訴人如數給付，並依職權為假執行之宣告
    ，自有未洽。上訴意旨指摘原判決不當，求予廢棄改判，為有理由，自應由本院
    將原判決予以廢棄，改判如主文第二項所示。
十、本件待證事實已臻明確，兩造其餘之攻擊防禦方法及舉證，於判決結果已不生影
    響，爰不一一詳為論述，附此敘明。
十一、據上論結，本件上訴為有理由，依民事訴訟法第四百三十六條之一第三項、第
      四百五十條、第七十八條，判決如主文。
中      華      民      國    九十二    年      七      月    十五    日
                              臺灣臺南地方法院民事第二庭
~B審判長法官  蔡美美
~B    法  官  王國忠
~B    法  官  黃欣怡
右為正本係照原本作成
本件不得上訴
中      華      民      國    九十二    年      七      月    十五    日
~B法院書記官  汪維屏


司法院資訊處製作；財團法人民間司法改革基金會備份。
